【裁判字號】    99,抗,107
【裁判日期】    990915
【裁判案由】    拍賣抵押物
【裁判全文】
臺灣桃園地方法院民事裁定               99年度抗字第107號
抗  告  人  甲○○
            乙○○
相  對  人  丙○○
上列當事人間拍賣抵押物事件，抗告人對於民國99年6 月3 日本
院簡易庭司法事務官99年度司拍字第375 號民事裁定提起抗告，
本院裁定如下：
    主  文
原裁定關於准予拍賣門牌號碼為桃園縣龜山鄉○○街三０六之三
號房屋之部分廢棄。
上開廢棄部分，相對人在第一審之聲請駁回。
其餘抗告駁回。
原聲請程序費用及抗告程序費用由抗告人及相對人各負擔新台幣
壹仟伍佰元。
    理  由
一、按土地所有人於設定抵押權後，在抵押之土地上營造建築物
    者，抵押權人於必要時，得於強制執行程序中聲請法院將其
    建築物與土地併付拍賣，民法第877 條第1 項前段雖定有明
    文，惟按以不動產為標的的物權契約，若欲發生法律效力，
    非以書面訂立，並經登記不可，民法第758 條定有明文。抵
    押權既為不動產物權，非經登記不生效力，抵押權人僅能依
    設定登記之內容行使權利（最高法院72年台上字第2432號判
    例意旨可資參照），是強制執行中得聲請執行法院將地上建
    物併付拍賣之程序，係為兼顧社會經濟及土地用益權人利益
    所設，非謂抵押權效力當然可及於系爭建物，此觀民法第87
    7 條第1 項但書明定：抵押權人對於建築物之價金，無優先
    受清償之權，亦可證之。故該「執行程序」，與法院為「准
    許拍賣抵押物裁定」係以抵押權範圍內不動產為限，自有不
    同。是以，得聲請拍賣者，必須為已辦理抵押權設定登記之
    不動產，未辦理保存登記之不動產，因無從為抵押權之設定
    登記，不能為抵押權之標的物。復按抵押權人於債權已屆清
    償期而未受清償者，得聲請法院拍賣抵押物，就其賣得價金
    而受清償，民法第873 條定有明文。又抵押權人聲請拍賣抵
    押物事件，屬非訟事件，法院所為准駁之裁定，無確定實體
    法上法律關係存否之性質，於債權及抵押權之存否，亦無既
    判力，祗須其抵押權已依法登記，並依登記之清償期業已屆
    至而未受清償時，法院即應為准許拍賣抵押物之裁定。如對
    於此項法律關係有爭執者，應由有爭執之人提起訴訟，以求
    解決，不得僅依抗告程序聲明其有爭執，並據為廢棄拍賣裁
    定之理由（最高法院58年台抗字第524 號、51年台抗字第26
    9 號判例意旨參照）。
二、本件抗告意旨略以：原裁定雖准予拍賣如原裁定附表所示之
    不動產，然本件最高限額抵押權所擔保之債務，非如原裁定
    所示之債權金額，相對人之聲請不合法，應俟兩造就債權金
    額協調後再行處分，爰依法提起抗告等語。
三、經查：
（一）本件相對人於原審主張其對抗告人有原裁定所載之債權，
      抗告人並以原裁定附表所示土地（下稱系爭土地），為相
      對人設定最高限額抵押權，且經依法登記，又該債權已屆
      清償期而未受清償等情，業據相對人提出土地登記第二類
      謄本、他項權利證明書、抵押權設定契約書、相對人所簽
      發之本票3 紙為證。是以，原審據此准許相對人拍賣系爭
      土地之聲請，即無不當。抗告人雖以其與相對人間之債權
      金額非如原審裁定所示之事由提起抗告，惟此因屬於實體
      上法律關係存否之認定事項，非本件非訟事件所得審究，
      是依首揭說明，應由抗告人另行起訴以求解決。
（二）然就原審裁定附表中所示門牌號碼為桃園縣龜山鄉○○街
      306 之3 號之未辦保存登記房屋（下稱系爭房屋），相對
      人並未提出其已辦理抵押權登記之證明。相對人所提出之
      抵押權登記資料，既僅就系爭土地登記為抵押物，未包括
      系爭房屋在內，系爭房屋自非本件最高限額抵押權效力所
      及。是依參諸前揭規定及最高法院裁定意旨，拍賣抵押物
      裁定屬非訟事件程序，應就形式上之要件加以審查，原審
      未審酌於此，自有違誤，故原審准予拍賣系爭房屋之部分
      應予廢棄。
（三）從而，原審准予拍賣系爭房屋之部分，有所違誤，爰將原
      裁定關於系爭房屋准予拍賣之部分廢棄，並自為裁定如主
      文第2 項所示。至原裁定其餘部分，抗告人以實體債權金
      額為由，請求廢棄原裁定，不能謂有理由，應予駁回。
四、據上論結，本件抗告一部為無理由、一部為有理由，依非訟
    事件法第21條第2 項、第24條第1 項、第46條，民事訴訟法
    第495 條之1 第1 項、第449 條第1 項、第492 條、第79條
    ，裁定如主文。
中    華    民    國    99    年    9     月    15    日
          民事第三庭  審判長法  官  張益銘
                            法  官  陳筱蓉
                            法  官  毛彥程
以上正本係照原本作成。
本件不得再抗告。
中    華    民    國    99    年    9     月    15    日
                            書記官  伍幸怡

司法院資訊處製作；財團法人民間司法改革基金會備份。
